---
title: "Regressão espacial com o uso do R"
author:
- Luiz Fernando Palin Droubi
- Willian Zonato
date: "`r format(Sys.time(), '%d de %B de %Y')`"
output:
  html_document: 
    fig_caption: yes
    keep_md: yes
    number_sections: yes
  pdf_document:
    fig_caption: yes
    fig_height: 3
    fig_width: 3.4
    keep_tex: yes
    latex_engine: xelatex
    number_section: yes
geometry: margin=2.5cm
header-includes:
- \usepackage{sectsty} \sectionfont{\fontsize{12}{15}\selectfont}
- \usepackage[brazil]{babel}
- \usepackage{graphicx}
- \usepackage{float}
- \usepackage{subfig}
- \usepackage{caption}
link-citations: yes
mainfont: Times New Roman
fontsize: 12pt
sansfont: Times New Roman
subtitle: null
bibliography: bibliography.bib
---

```{r setup, include=FALSE}
knitr::opts_chunk$set(
	echo = TRUE, fig.align = "center", fig.height = 5, fig.path = "sfiles/", fig.pos = "H",
	fig.width = 5, message = FALSE, cache = TRUE, concordance = FALSE, dev = "png",
	dpi = 600, out.width = "65%",	split = FALSE, tidy = FALSE, warning = FALSE
)
library(knitr)
library(bookdown)
library(ggmap)
library(ggfortify)
library(spdep)
library(RColorBrewer)
library(rgdal)
```

## Resumo {-}

*Os modelos estatísticos espaciais, notadamente os modelos de regressão espacial e geoestatísticos, vem sendo progressivamente cada vez mais utilizados nas avaliações de imóveis. O uso de modelos de regressão linear com dados espaciais são sempre suspeitos: a possibilidade de autocorrelação espacial dos resíduos é grande, ainda mais na área de avaliação de imóveis urbanos, onde a variável localização é sabidamente importante na imensa maioria dos centros urbanos. Atualmente, como meio de contornar este problema, a maioria dos avaliadores adota a criação de variáveis de distância a polos de valorização, mas isto requer um conhecimento detalhado do local por parte do avaliador e nem sempre estas variáveis podem ser definidas precisamente, ou ainda, enquanto captam a influência da proximidade de um determinado polo, deixam escapar a influência de outros fatores de valorização. No entanto, na regressão espacial, há a dificuldade computacional (necessidade de softwares específicos, treinamento, etc.). Pretende-se demonstrar neste artigo como os avaliadores podem fazer uso da poderosa linguagem **R** para a utilização da regressão espacial, com uma curva de aprendizado suave.*

**_Palavras-chave_**: *Regressão Espacial. Avaliação de imóveis. Inferência*

#INTRODUÇÃO

Segundo @trivelloni07, 

> os modelos tradicionais de inferência estatística mostram dificuldades para lidar de maneira eficiente com os efeitos espaciais nos dados; as variáveis de localização, quando não são corretamente especificadas nos modelos, além da perda de poder explicativo dos modelos produzem autocorrelação espacial nos resíduos da regressão, invalidando seus resultados.

A grande maioria dos avaliadores na atualidade utiliza os modelos tradicionais de inferência estatística, que:

> mostram dificuldades para lidar de maneira eficiente com os efeitos espaciais nos dados; as variáveis de localização, quando não são corretamente especificadas nos modelos, além da perda de poder explicativo dos modelos produzem autocorrelação espacial nos resíduos da regressão, invalidando seus resultados[@trivelloni07].

Porém, é sabido que "os modelos de inferência tradicional podem também alcançar resultados adequados se as variáveis explicativas que tem estrutura espacial forem corretamente especificadas no modelo."[@trivelloni07]

Desta maneira, é possível que sejam combinadas as técnicas da inferência estatística tradicional com técnicas espaciais para a especificação da compenente espacial do valor, produzindo assim um "modelo híbrido."

Ainda de acordo com @trivelloni07, "vários trabalhos têm mostrado que esta combinação pode produzir melhores resultados que os conseguidos com cada método de forma isolada."

```{r revisao, child = 'revisao.Rmd'}
```

```{r desenvolvimento, child = 'desenvolvimento.Rmd'}
```


# CONCLUSÃO

O sistema **R** mostrou-se adequado para a elaboração de modelos de regressão espacial, com funções específicas para isso, que podem ser utilizadas com facilidade, apenas fornecendo-se uma fórmula comum de regressão linear, os dados, e uma matriz de pesos espaciais.

O **R** também é eficiente para a construção da própria matriz de pesos espaciais, com várias funções para isto. 
A utilização de modelos de regressão espacial deverá ser cada vez maior na área de avaliação de imóveis no futuro e o sistema **R** pode vir a se tornar uma das ferramentas mais utilizadas, pela sua grande facilidade de uso, pela grande quantidade de pacotes relacionados à área e até pelo fato de ser um software livre.


# REFERÊNCIAS

