---
output:
  word_document: default
  html_document: default
---
# DESENVOLVIMENTO

Nesta seção são desenvolvidos dois exemplos do uso das ténicas de regressão espacial usando o R, com o intuito de demonstrar como este *software* pode ser utilizado para facilmente aplicar as teorias da econometria espacial.

O primeiro exemplo foi extraído de @sarmiento-barbieri, dados de crimes violentos são correlacionados com dados de execução de hipotecas e de desemprego na cidade de Chicago (EUA).

E o segundo exemplo, aplicado à área de avaliação de imóveis, onde dados censitários de 2000 na Califórnia (EUA) são utilizados para estudo da autocorrelação espacial dos valores dos imóveis.

## Exemplo 1

O exemplo abaixo é reproduzido de @sarmiento-barbieri. Os dados aqui utilizados aqui podem ser obtidos no sítio [www.econ.uiuc.edu/~lab/workshop/foreclosures/](http://www.econ.uiuc.edu/~lab/workshop/foreclosures/).

De posse dos arquivos, primeiramente, deve-se fazer a leitura do *shapefile* dentro do sistema *R*, através da função `readOGR` do pacote `rgdal`.

```{r read_shp, message = FALSE}
chi.poly <- readOGR('./shapefiles/foreclosures.shp')
```

O *shapefile* é um arquivo repleto de dados, não apenas espaciais, mas também dados de variáveis de interesse, todas elas georreferenciadas. Por exemplo, abaixo pode ser visto um pequeno resumo dos dados encontrados no *shapefile* carregado:

```{r structure}
str(chi.poly, max.level = 2)
```

Percebemos no resumo acima que, no objeto *chi.poly* estão contidos um conjunto de dados (*data.frame*) com 897 observações, um conjunto de polígonos (*polygons*) e um vetor com a sequência dos pontos de cada polígono (*plotOrder*).

Abaixo pode ser visto o gráfico produzido com os polígonos do *shapefile*.

```{r plot, fig.cap = "Polígonos do \\textit{shapefile}"}
plot(chi.poly)
```

Estes polígonos encontram-se georreferenciados e todas as coordenadas estão inclusas dentro de um *boundary box* que pode ser encontrado em:

```{r bbox}
chi.poly@bbox
```

No *R*, com o auxílio do pacote `ggmap`, pode-se criar uma figura com os polígonos e um *background* extraído do [Google Maps](https://www.google.com.br/maps), preenchendo os polígonos do *shapefile* com a variável *violent*, que contem os dados de crimes violentos, para checar sua distribuição espacial:

```{r plot_mash, fig.cap = "Distribuição dos crimes violentos na cidade de Chicago"}
chicago_map <- get_map(location = chi.poly@bbox, maptype = "terrain",
                       source = "google")
chicago_poly <- fortify(chi.poly, region = 'SP_ID')
chicago_poly <- merge(chicago_poly, chi.poly@data, by.x = 'id',
                      by.y = 'SP_ID', all.x = TRUE)
p <- ggmap(chicago_map) + geom_polygon(data = chicago_poly,
                                       aes(x = long, y = lat, 
                                           group = group, fill = violent),
                                       size = .2, color = 'green') + 
      scale_fill_distiller(palette = 'Spectral')
p
```

No *R*, a criação da matriz $W$ é feita através do uso de duas funções, como abaixo:

```{r W}
list.queen <- poly2nb(chi.poly, queen = TRUE)
W <- nb2listw(list.queen, style = "W", zero.policy = TRUE)
```

## Regressão Linear Ordinária

Apenas para ilustar, abaixo será apresentada uma regressão linear ordinária dos dados do modelo, modelando a variável dependente *violent* contra as variáveis explicativas *est_fcs_rt*, que contem os dados de execução de hipotecas e a variável *bls_unemp*, que contem os dados sobre desemprego:

```{r OLS}
chi.ols <- lm(violent ~ est_fcs_rt + bls_unemp, data = chi.poly@data)
summary(chi.ols)
```

## Teste de Moran

```{r morantest}
moran.lm <- lm.morantest(model = chi.ols, listw = W, 
                         alternative = "two.sided")
moran.lm
```

## Teste do Multiplicador de Lagrange

```{r LMtests}
LM <- lm.LMtests(model = chi.ols, listw = W, test = "all")
LM
```

O teste mostra que as estatísticas *LMerr* e *LMlag* (que testam a hipótese de autocorrelação espacial dos erros e da variável dependente, respectivamente) são ambas diferentes de zero e significantes estatisticamente (*p-value* << 0.05).

Desta maneira, resta-nos observar o valor das estatísticas do teste robusto (*RLMerr* e *RLMlag*). Observando-as, nota-se apenas que a estatística *RLMlag* é diferente de zero, com significância de $`r round(LM$RLMlag$p.value, 15)`$. Ou seja, o modelo da variável dependente é mais provável.

## Modelo da variável dependente

O modelo da variável dependente pode ser facilmente obtido no *R* através da função `lagsarlm`, do pacote `spdep`, como pode ser visto abaixo, com os mesmos parâmetros da função *lm*, adicionando-se apenas o termo `W`, ou seja, a matriz dos pesos espaciais:

```{r modelo_var_dep}
sar.chi <-
  lagsarlm(violent ~ est_fcs_rt + bls_unemp, 
           data = chi.poly@data, listw = W)
  summary(sar.chi)
```

## Análise dos resíduos

Os resíduos para a regressão linear ordinária (*chi.ols*) e os resíduos para o modelo da variável dependente (*sar.chi*) são obtidos abaixo:

```{r resid}
chi.poly@data$chi.ols.res <- resid(chi.ols) #residuals ols
chi.poly@data$chi.sar.res <- resid(sar.chi) #residual sar
```

```{r residual_plot, out.width='49%', fig.show='hold', echo = FALSE, fig.cap="Resíduos das regressões linear e espacial", fig.subcap = c("Linear", "Espacial")}
par(mfrow = c(1,2))

spplot(chi.poly, "chi.ols.res",
       at = seq(min(chi.poly@data$chi.ols.res, na.rm = TRUE),
                max(chi.poly@data$chi.ols.res, na.rm = TRUE), length=12),
       col.regions = rev(brewer.pal(11, "RdBu")))

spplot(chi.poly, "chi.sar.res",
       at = seq(min(chi.poly@data$chi.sar.res, na.rm=TRUE), 
                max(chi.poly@data$chi.sar, na.rm = TRUE), length = 12),
       col.regions = rev(brewer.pal(11, "RdBu")))

```

Os gráficos acima mostram que a autocorrelação espacial dos resíduos é menor no modelo da variável dependente. Segundo @sarmiento-barbieri, "os gráficos de resíduos ainda apresentam a presença de alguma autocorrelação espacial. É muito provável que um modelo mais completo seja necessário. A literatura se expandiu para modelos mais complexos". 

## Exemplo 2

Neste exemplo serão utilizados dados da cidade de Boston (EUA), elaborados por Harrison e Rubinfeld (1978). Nos dados são encontradas variáveis de valores médios de imóveis, além de outras, como taxa de crimes per capita em cada distrito.

```{r boston}
data(boston)
```

Inicialmente, monta-se um modelo de regressão linear ordinária, para verificar a autocorrelação espacial dos resíduos.

```{r bonston_lm}
boston_lm <- lm(log(CMEDV) ~ RM + LSTAT + CRIM + ZN + CHAS + DIS, 
                data = boston.c)
summary(boston_lm)
```

Deve-se elaborar o vetor de pesos espaciais para a aplicação do teste de Moran, como pode-se ver abaixo:

```{r boston_moran}
coords <- boston.utm
IDs <- row.names(as(boston.c, "data.frame"))
boston_kdl <- dnearneigh(coords, d1 = 0, d2 = 3.973, row.names = IDs)
boston_W <- nb2listw(boston_kdl)
lm.morantest(model = boston_lm, listw = boston_W)
```

O teste de Moran indica a autocorrelação espacial dos resíduos.

Alternativamente, a autocorrelação espacial pode ser pesquisada pelo Teste do multiplicador de Lagrange:

```{r boston_LMtest}
lm.LMtests(model = boston_lm, listw = boston_W, test = "all")
```

Finalmente, elabora-se o modelo da variável dependente com o vetor de pesos espaciais.

```{r boston_lag}
boston_lag <- lagsarlm(log(CMEDV) ~ RM + LSTAT + CRIM + ZN + CHAS + DIS, 
                       data = boston.c, listw = boston_W)
summary(boston_lag)
```

Verifica-se no sumário acima que a autocorrelação espacial foi eliminada do modelo, dado que o *p-valor* resultou maior que 5% (0,15884).